【裁判字號】    99,上易,1104
【裁判日期】    990618
【裁判案由】    賭博
【裁判全文】
臺灣高等法院刑事判決                99年度上易字第1104號
上  訴  人  臺灣士林地方法院檢察署檢察官
被      告  甲○○
上列上訴人因被告賭博案件，不服臺灣士林地方法院98年度易字
第556號，中華民國99年3月31日第一審判決（起訴案號：臺灣士
林地方法院檢察署98年度偵字第8850號），提起上訴，本院判決
如下：
    主  文
上訴駁回。
    理  由
一、聲請簡易判決處刑意旨（與公訴有同一之效力）略以：被告
    甲○○自民國98年6 月16日起，在公眾得出入且由其看顧之
    臺北縣汐止市○○路51巷口處之「四海檳榔攤」內，裝設電
    腦輪盤供人簽賭下注之設備，作為電腦網路俄羅斯輪盤賭博
    ，其玩法為每次接受不特定之人下注新臺幣（下同）100 元
    至10,000元不等金額，押注畫面上出現之紅、黑、綠輪盤，
    賠率為1 至32倍不等，如押中，則依照賠率支付金錢給賭客
    ，未押中則歸被告鍾采柔所有，以此方式與不特定人對賭。
    嗣於98年6 月17日下午6 時許，為警在上址查獲，並扣得HP
    筆記型電腦1 台、電腦電源線1 條及賭資2,200 元，因認被
    告甲○○涉有刑法第266 條第1 項前段之公然賭博財物罪嫌
    。
二、按犯罪事實應依證據認定之，無證據不得認定犯罪事實；不
    能證明被告犯罪者，應諭知無罪之判決，刑事訴訟法第154
    條第2 項、第301 條第1 項分別定有明文。而認定犯罪事實
    之證據，係指足以認定被告確有犯罪行為之積極證據而言，
    該項證據自須適合於被告犯罪事實之認定，始得採為斷罪資
    料。又認定犯罪事實所憑之證據，雖不以直接證據為限，間
    接證據亦包括在內；然而無論直接或間接證據，其為訴訟上
    之證明，須於通常一般之人均不致有所懷疑，而得確信其為
    真實之程度者，始得據為有罪之認定。苟積極證據不足為不
    利於被告事實之認定時，即應為有利於被告之認定，更不必
    有何有利之證據；認定犯罪事實應依證據，為刑事訴訟法所
    明定，故被告否認犯罪事實所持之辯解，縱屬不能成立，仍
    非有積極證據足以證明其犯罪行為，不能遽為有罪之認定。
    最高法院29年上字第3105號、76年台上字第4986號、30年上
    字第816 號、30年上字第1831號判例意旨分別可以參照。次
    按被告之自白，不得作為有罪判決之唯一證據，仍應調查其
    他必要之證據，以察其是否與事實相符，刑事訴訟法第156
    條第2 項定有明文。此所謂應調查其他必要之證據者，固不
    以證明全部犯罪構成要件事實為必要，凡能證明該自白事實
    之真實性之補強證據即足當之。但僅證明被告之自白出於任
    意性者，非即足以證明該自白事實之真實性，蓋若僅係證明
    其自白非出於強暴、脅迫、利誘、詐欺、或其他不正之方法
    所取得，仍屬於自白之範疇，而補強證據則重其自白之真實
    性，必足以證明自白之犯罪確非虛構，擔保其與事實相符，
    方符發現真實之立法意旨，二者之證明力截然有別，不容混
    淆。故僅足以證明被告自白之任意性，而無其他補強證據足
    以證明其真實性時，仍不得遽採為有罪判決之基礎，最高法
    院88年度台上字第3570號判決要旨亦可參照。
三、本件檢察官認被告涉有上開罪嫌，無非係以被告於警詢之自
    白、證人即查獲員警王協週、黃龍寶之證述、並有電腦翻拍
    照片、扣案之HP筆記型電腦1 只、電腦電源線1 條及賭資2,
    200 元為其主要依據。訊據被告堅決否認有賭博之犯行，辯
    稱：筆記型電腦是我父親所有，我連上網站後，自己在玩，
    至於警訊時之供述，有些是警察打好，要我跟著念，因為員
    警要我承認，我想說配合警察，趕快把筆錄做好等語。
四、經查：
  (一)訊據被告固不否認於上開時、地為警查獲後，在警局詢問時
    有為如警詢筆錄所示之供述（見98年度偵字第8850號第8 至
    10頁），辯稱是為配合警察才會如此供述云云。然查，被告
    於偵查中自承製作筆錄時，其父親有在現場，是依自己之意
    思記載（見偵查卷第40頁、原審審易卷第12頁），核與被告
    父親鍾正德於偵查中證述情節相符（見98年度偵字第8850號
    卷〈下稱偵查卷〉第69頁），則被告辯稱非出於任意性之自
    白，並非可採。
  (二)依證人即查獲本案之臺北縣政府警察局汐止分局長安派出所
    員警黃龍寶及王協週於原審審理時固均證述：「本案係民眾
    以電話檢舉」等語（見原審卷第28、38頁）。然查，民眾檢
    舉之動機不一而足，確實親聞犯罪情節或親身經歷被害過程
    者，有之；聽聞他人轉述，希冀檢警人員進一步查證者，有
    之；為誣陷他人而虛捏故事，或欲藉由檢警偵辦，教訓異己
    者，有之，故檢舉之內容只能認為是啟動檢警偵辦之發端，
    尚不能遽信為真。況且依證人黃寶龍證述：「是值班警員接
    獲電話報案，經請示所長，所長派員到現場值勤，並無留下
    記錄」等語（見原審卷第28頁）。而遍觀偵查案卷，並無任
    何具體之檢舉內容可資佐憑，因此對於「四海檳榔攤」於98
    年6月17日下午6時許警方據報前往查證前之何時、由何人與
    被告以何種方式賭博之情狀，均乏積極證據以實其說，亦即
    本案雖係民眾以電話檢舉，尚難憑此作為被告賭博犯行之補
    強證據。
  (三)關於員警查獲本件之過程，依證人黃龍寶證述：「有工人在
    裡面喝酒，貨櫃屋裡面有擺設桌椅，我們直接進去，因為該
    貨櫃屋沒有門，我一進去就看到電腦螢幕的畫面。」、「我
    們當場沒有看到有人在下注，就跟被告說我們是警察，他才
    把網頁關掉。」、「（扣案之賭資2200元，何處扣得？）我
    們去現場時要看被告有多少賭資，但是在現場並沒有發現，
    直到我們要離開檳榔攤時，我看到被告要把一疊錢丟在檳榔
    攤，我問被告這是不是賭資，就把該疊錢帶回派出所，後來
    警詢中被告說其中的2,200元是賭資。」等語（見原審卷第2
    9、30、33頁），堪認員警在現場並未查獲有何人與被告對
    賭或帳冊等物品，核與一般由警察查獲賭博之情狀，尚有未
    合。至於員警雖然有查扣名為「賭資」2,200元，然上開2,2
    00元並非警察在當場在賭桌上所查獲，應認為只是被告賦予
    扣案金額之自白而已。又檢察官提起公訴所描述之被告對賭
    之起迄時間、對賭方式（玩法），亦係被告於警訊中之自白
    ，均不得因此作為有罪判決之唯一證據。至於員警雖在現場
    扣得HP筆記型電腦及電源線，然員警既然未查獲被告與何人
    對賭，尚難據此認定被告係以該筆記型電腦及電源線作為與
    他人對賭之工具。
  (四)公訴人雖認被告在員警表明身份後隨即拔除筆記型電腦之無
    線網卡，可證明被告在警詢中之自白為真實云云。然查，被
    告面對員警查緝時之反應固有上開舉動，但被告如何要為上
    開舉動之原因眾多，並非出於怕員警查緝賭博罪嫌一端，本
    院認為警察既未在當場查獲何人與被告有對賭之情形，即無
    直接積極證據足證被告確有與他人從事以電腦網路俄羅斯輪
    盤對賭之行為，自不能僅以被告事後拔除筆記型電腦之無線
    網卡，於無其他證據足為佐證之情形下，即遽謂被告有上開
    賭博之犯行。
  (五)又經原審當庭勘驗被告網路連線之網站（http://166.zo168
    .com/），結果如下：「按遊戲下載，再依序按3D輪盤下載
    、執行。進入畫面連線，開始遊戲，，試玩點數為5000，被
    告開始下注押金500、500、500、500、100，畫面在倒數計
    時，等網站進行俄羅斯輪盤開獎，押注總額紀錄為2100，有
    押注時間、點數，只要不是「○」就是中了，被告點選「紀
    錄」，顯示今日上線遊戲紀錄為2100，請被告退出畫面，退
    出網頁，再行進入後，原先遊戲紀錄就被消除了。」（見原
    審卷第83、84頁之勘驗筆錄及第91至95頁之畫面照片），可
    知被告所連線之俄羅斯輪盤開獎網站，雖不用輸入密碼或帳
    號即可連線，但試玩點數僅有5000點，且退出畫面時，再行
    進入後，原先遊戲紀錄就被消除，此部分與被告為警查獲當
    時所拍攝被告連線之點數達10萬點（見偵查卷第16頁）顯有
    差異及畫面並未被消除等情不同，顯見被告辯以未加入會員
    云云，應不足採信，然就此部分之辯解雖不可採，亦不能據
    此認定有與他人以網路俄羅斯輪盤對賭之行為。
  (六)從而，被告於警詢中之自白雖可認定出於任意性，然本件除
    被告於警詢之自白外，因未查獲被告確有與他人對賭之具體
    事證，而檢察官認定被告涉犯賭博罪之犯罪時間、方式及所
    得財物，均僅基於被告在警詢之自白而來，而查獲員警之證
    述及扣案之HP筆記型電腦及電源線，均非擔保被告上開自白
    真實性之補強證據。
五、綜上所述，本件既未能查獲確有賭客與被告對賭之具體事證
    ，亦即檢察官認定被告涉犯刑法第266 條第1 項前段之公然
    賭博財物罪嫌所援引之證據，未至通常一般之人均不致有所
    懷疑，而得確信其為真實之程度，自難認被告犯有檢察官於
    聲請簡易判決處刑書所記載之犯行，此外復查無其他積極證
    據足資證明被告有何公訴人所聲請以簡易判決處刑之犯行，
    揆諸首開法條規定及說明，核屬不能證明被告犯罪，應諭知
    被告無罪之判決。
六、原審以無積極證據足資證明被告確有公訴意旨所指之賭博犯
    行，而為無罪之諭知，經核洵無違誤。檢察官上訴意旨以本
    件除被告於警詢時之自白外，尚有臺北縣政府警察局汐止分
    局長安派出所臨檢紀錄表、現場電腦裝設情形及押注歷程紀
    錄之照片、被告繪製之現場擺設圖可憑；且被告遭查獲時正
    在操作該賭博網站俄羅斯輪盤連線畫面，於警方表明來意後
    ，被告即直接將無線網卡拆除而非採取電腦正常離線步驟，
    該異常舉動若非因自覺不法犯行遭發現之本能反應，則被告
    之反應不免過大；又被告堅不提供其帳號與密碼配合原審勘
    驗，亦不透露該無線網卡申請人之資料，種種間接證據均足
    佐證被告於警詢之自白確與被告之犯罪事實相符等語。惟查
    ：
  (一)按為貫徹無罪推定原則，檢察官對於被告之犯罪事實，應負
    實質舉證責任。刑事訴訟法修正後第一百六十一條（下稱本
    法第一百六十一條）第一項規定「檢察官就被告犯罪事實，
    應負舉證責任，並指出證明之方法」，明訂檢察官舉證責任
    之內涵，除應盡「提出證據」之形式舉證責任（參照本法修
    正前增訂第一百六十三條之立法理由謂「如認檢察官有舉證
    責任，但其舉證，仍以使法院得有合理的可疑之程度為已足
    ，如檢察官提出之證據，已足使法院得有合理的可疑，其形
    式的舉證責任已盡．．．」）外，尚應「指出其證明之方法
    」，用以說服法院，使法官「確信」被告犯罪構成事實之存
    在。此「指出其證明之方法」，應包括指出調查之途徑，與
    待證事實之關聯及證據之證明力等事項。同條第二、三、四
    項，乃新增法院對起訴之審查機制及裁定駁回起訴之效力，
    以有效督促檢察官善盡實質舉證責任，藉免濫行起訴。刑事
    訴訟法修正後第一百六十三條（下稱本法第一百六十三條）
    釐訂法院與檢察官調查證據責任之分際，一方面揭櫫當事人
    調查證據主導權之大原則，並充分保障當事人於調查證據時
    ，訊問證人、鑑定人或被告之權利（同條第一項）；另一方
    面例外規定法院「得」及「應」依職權調查證據之補充性，
    必待當事人舉證不足時，法院始自動依職權介入調查，以發
    見真實（同條第二項）；再增訂法院依職權調查證據前，應
    踐行令當事人陳述意見之程序（同條第三項），以貫徹尊重
    當事人查證之主導意見，確保法院補充介入之超然、中立。
  (二)本件員警在現場並未查獲有何人與被告對賭或帳冊等物品；
    而被告於面對員警查緝時之反應固有直接拔除網卡之舉動，
    但被告如何要為上開舉動之原因眾多，並非出於怕員警查緝
    賭博罪嫌一端，警察既未在當場查獲何人與被告有對賭之情
    形，即無直接積極證據足證被告確有與他人從事以電腦網路
    俄羅斯輪盤對賭之行為；且經原審當庭勘驗被告網路連線之
    網站之結果與被告為警查獲當時所拍攝被告連線之點數達10
    萬點顯有差異及畫面並未被消除等情不同，已詳如前述。又
    被告於偵訊時辯稱：「（密碼怎麼進去？）我不知道，沒有
    密碼」、「我是用網路卡連線」、「（臨檢記錄是在製作筆
    錄之前還是之後做的？）之後」（見偵卷第39、40頁）；於
    原審審理時供稱：「我說我自己在電腦玩遊戲，但是警察不
    信，要我配合辦案，所以我才配合，但是這些話的內容不是
    我講的，是警察問，我說對」、「（警詢筆錄上面記載，警
    方以一問一答方式來加以記載筆錄，其上記載你答話的部分
    ，你是否都有講？）第一問題我並沒有講到我是在供人下注
    ，第二個問題是我回答沒有錯，第三問題我講我有用筆記型
    電腦連線開啟網站，但我沒有講帳戶密碼，第四問題我是有
    講下注最低一百到一萬元以及可以投注顏色、倍數，不過我
    講一百到一萬元，指得是網站的分數而已，不是在講錢，第
    五問題是我講的沒有錯，不過我講得營業額輸一百元，指得
    是電腦分數輸了一百分的意思，第六問題，我只是身上確實
    有2200元被查扣，但是警方硬說那是賭資，才這樣紀錄，我
    沒有說那是賭資，第七問題，我沒有講客人依照投注結果跟
    我兌現現金，第八問題，六月十六日我開始在那邊玩這個遊
    戲，但是警方說一定有獲利，所以我才說不然你寫2000元好
    了，至於擺設賭博遊戲供客人消遣娛樂，是警方打上去，我
    照著講，第九問題，是我講的沒有錯，第十問題也是我講的
    」等語（見原審審易卷第11頁）、「警察局作筆錄有些是我
    看電腦他打得，是真的，有些是警察打好我跟著他唸．．．
    」、「（供人下注部分是否是你講的？）我有講，但是那是
    警察打好在螢幕上我跟著唸」、「（『客人下注俄羅斯輪盤
    是依據投注結果跟我兌換現金』是否是你講的？）不是」、
    「（不是你自己的意思，為何你要跟著警察打好的螢幕上的
    字唸？）我想說要配合警察，筆錄趕快作一作，應該沒有事
    情」等語（見原審卷第87頁），被告既能一一指出警詢筆錄
    記載不實之部分，則其警詢之自白是否與事實相符，顯有可
    疑；而警局之臨檢紀錄表既係警方在對被告製作完警詢筆錄
    後才製作，觀其內容與被告警詢筆錄大同小異，亦難認定其
    與實情相合而可採信。再證人黃龍寶於原審審理時亦證稱：
    「（在現場時有無查看檳榔攤的櫃台及桌面上，有任何賭博
    的紀錄？）沒有看到．．．我們當時沒有看到任何不法的文
    件」、「（被告是否有說是他自己在玩該網站？）他一開始
    在檳榔攤時就有告訴我是他自己在玩，但是我告訴他就我剛
    才的觀察，他並沒有在玩，只是因為當時正好沒有人下注，
    所以我沒有採信」、「被告當時有無輸入帳號密碼，我現在
    不記得」等語（見原審卷第33至35頁）；證人王協週於偵訊
    時證稱：「．．．我們二個去現場，看到甲○○以筆記型電
    腦在弄俄羅斯輪盤，螢幕是在等待開分的狀態，現場還有四
    、五人在桌子旁邊喝酒，甲○○當場有承認筆記型電腦是他
    帶去的，我們去時有一個離鍾采柔最近的在跟他講話，我們
    有問他是否在下注，他們二人都沒承認」（見偵卷第74頁）
    、於原審審理時證稱：「．．．進去以後看到有四、五個人
    坐在旁邊的桌子喝酒，被告當時開了筆電螢幕，其中有一位
    酒客在跟他講話，我沒有聽到他們的對話」、「（說要查獲
    被告賭博時，被告是否要關上該網頁？）沒有印象」等語（
    見原審卷第36、37頁），足認員警於查獲當時確無看到任何
    人與被告對賭或聽聞任何與賭博有關之情事，渠等僅係憑個
    人片面之猜測，懷疑被告有賭博之嫌疑，惟此尚不足達到認
    定被告有罪確信之程度。又被告繪製之現場擺設圖亦僅能證
    明案發當時現場之擺設情況而已，亦難認與被告涉犯賭博犯
    行有何直接關連；而被告於偵訊迄本院審理均否認有何密碼
    且依員警王協週、黃龍寶上開之陳述亦不能確定被告當時確
    有輸入密碼，縱認該電腦遊戲確需輸入相關密碼，惟被告並
    無自證有罪之義務，自不得以被告不願提出密碼即推斷其有
    賭博犯行；再無線網卡僅係一方便攜帶型筆記型電腦於任何
    地點均得連接上網之工具而已，就如同桌上型電腦需有網路
    線始得上網，該無線網卡並非專供連接該俄羅斯遊戲所用，
    其申請人為何，亦與本案無涉，從而，自難認本件被告有何
    賭博之犯行。而證據之取捨與證據之證明力如何，均屬事實
    審法院得自由裁量、判斷之職權，茍其此項裁量、判斷，並
    不悖乎通常一般人日常生活經驗之定則或論理法則，又於判
    決內論敘其何以作此判斷之心證理由者，即不得任意指摘其
    為違法。茲原判決已詳敘就卷內證據調查之結果，而為綜合
    判斷、取捨，認公訴人所提證據均不足證明被告有公訴人所
    指之上開犯行，其得心證的理由已說明甚詳，且所為論斷從
    形式上觀察，亦難認有違背經驗法則、論理法則，或有其他
    違背法令之情形，自不容任意指為違法。公訴人提起上訴，
    仍執前開情詞而為爭執，並對於原審取捨證據及判斷其證明
    力職權之適法行使，仍持己見為不同之評價，而砌詞指摘原
    判決不當，自難認有理由，應予以駁回。
據上論斷，應依刑事訴訟法第368條，判決如主文。
本案經檢察官林秀濤到庭執行職務。
中    華    民    國    99    年    6    月    18    日
                  刑事第十二庭審判長法  官  蔡永昌
                                    法  官  蔡新毅
                                    法  官  吳啟民
以上正本證明與原本無異。
不得上訴。
                                    書記官  顧正榕
中    華    民    國    99    年    6     月    18    日

司法院資訊處製作；財團法人民間司法改革基金會備份。
